【裁判字號】    95,上易,1091
【裁判日期】    950728
【裁判案由】    妨害名譽
【裁判全文】
臺灣高等法院刑事判決                95年度上易字第1091號
上  訴  人  臺灣臺北地方法院檢察署檢察官
被      告  甲○○
上列上訴人因被告妨害名譽案件，不服臺灣臺北地方法院94年度
易字第2064號，中華民國95年4月28日第一審判決（起訴案號：
臺灣臺北地方法院檢察署94年度偵字第17793號），提起上訴，
本院判決如下：
    主  文
原判決撤銷。
甲○○公然侮辱人，處罰金銀元壹仟元即新台幣參仟元，如易服
勞役，以新台幣壹仟元折算壹日。
    事  實
一、甲○○於民國九十四年四月十七日二十三時許，在臺北市○○區○○街九十七號二樓門口通道之公眾得出入之場所前，
    因與告訴人乙○○商討公寓大門門鎖修繕事宜，雙方發生口
    角爭執，竟大聲以「賤女人」、「混蛋」、「王八蛋」等足
    使人難堪之輕蔑言詞，辱罵告訴人乙○○。
二、經告訴人乙○○訴由臺北市政府警察局中山分局報請臺灣臺
    北地方法院檢察署偵查起訴。
    理  由
一、訊據被告甲○○矢口否認有何公然侮辱之犯行，辯稱伊並未
    以上開字眼辱罵告訴人云云。
二、經查：
  (一)被告雖以上詞置辯，然其於九十四年四月十七日二十三時許
    ，在臺北市○○區○○街九十七號二樓門口通道處，大聲辱
    罵告訴人乙○○之事實，業經證人即告訴人乙○○於原審審
    理時證述明確（見原審卷第四十六頁），證人丁○○亦證稱
    ，伊在房間裡聽到咆哮的聲音，沒有聽到內容，伊打開房門
    出來後，就聽到被告罵告訴人混蛋、王八蛋，告訴人叫他不
    要罵，被告說我就是要罵混蛋、王八蛋，而且還一直逼近，
    聲音很大聲等語（見原審卷第四十八至五十頁），顯然被告
    確曾以上開言詞大聲辱罵告訴人。另證人丙○○雖於檢察官
    偵查時證稱被告應該沒有以混蛋、王八蛋等字眼辱罵告訴人
    云云（見偵查卷第三十二頁），惟證人丙○○為該棟公寓之
    管理員，其無意涉入被告與告訴人糾紛之心態，自屬常情，
    且被告亦於原審審理時自承，證人丙○○曾說他不想得罪被
    告及告訴人雙方，所以就說沒有聽見等語（見原審卷第五十
    二頁），故證人丙○○之證述應係非客觀事實，無足採信，
    被告於上開場所辱罵告訴人之事實，堪以認定。
  (二)按刑法上之公然侮辱罪，係指侮辱他人，且該侮辱行為係公
    然為之始可成立，所謂「公然」，係指不特定多數人得以共
    見共聞之狀態，不以實際上果已共見共聞為必要。公寓大廈
    樓梯設立之本質，即屬供全體住戶及得以進入該公寓大廈之
    不特定人所使用，不以公寓大廈是否另設有電梯供住戶選擇
    使用，或住戶是否選擇使用該樓梯而影響其設立之本質，樓
    梯間或通道口其本質為住戶全體或得以進入該公寓之人隨時
    可能選擇使用之處，即屬隨時可能有不特定人或多數人增加
    之地方，應屬不特定人或多數人得共聞共見之場所無訛，且
    係在不特定人或多數人得以共聞共見之狀態。查，被告與告
    訴人居住之臺北市○○區○○街九十五號、九十七號公寓共
    有七層樓，每層樓二戶，該二門號是同一棟樓的對門，該公
    寓除了三樓至七樓外，其餘各戶均隔間成四個套房出租等情
    ，業經證人乙○○證述無誤（見原審卷第四十四至四十六頁
    ），並稱，該棟大樓必須要有鑰匙的人才能開鎖進來，當天
    晚上二十三時許有管理員在大門處管制人員進出等語（見原
    審卷第四十五頁），核與證人丁○○證稱，當天晚上伊自圖
    書館回來時，管理員已經在門口看著，管理員的工作在於管
    制人員等語（見原審卷第四十八頁、第五十頁），又稱：上
    開地點之樓梯間當時並無人走動，且除二、三樓之住戶外，
    大多係利用電梯進出，不會經過樓梯間等語（見原審卷第四
    十九頁）相符，固可認該地點有所管制，且樓梯間當時並無
    人走動，惟揆諸上開說明，上開地點之樓梯間本質為住戶全
    體或得以進入該公寓之人隨時可能選擇使用之處，即屬隨時
    可能有不特定人或多數人增加之地方，應屬不特定人或多數
    人得共聞共見之場所，甚明。
  (三)證人丁○○證稱，被告當時講話很激動，罵的很大聲，後來
    連四樓的住戶都下來了等語（見原審卷第四十九、五十頁）
    ，復證稱，被告及告訴人剛開始在吵時，伊在房間裡面只聽
    到咆哮的聲音，沒有聽到內容，所以伊以為是討債集團的人
    ，嗣打開房門後，就聽到被告罵告訴人混蛋、王八蛋，伊不
    知道被告在二樓通道口罵人的聲音是否能傳到一樓，因為沒
    有發生過這種事情等語（見原審卷第四十八頁、第五十頁）
    。可見被告辱罵告訴人之字句已使該棟公寓其他樓層住戶之
    不特定多數人得以共見共聞之狀態，亦即明顯。至於該棟公
    寓其他樓層住戶是否均達聽聞之程度，與被告成立之罪責不
    生影響。
  (四)綜上所述，被告所辯並不足採，本件事證明確，被告犯行堪
    予認定，應予依法論科。
三、論罪：
    按被告行為時，刑法第309條所定罰金刑提高十倍，行為後9
    5年6月14日修正公布刑法施行法增訂第1條之1條文，該條前
    段規定「中華民國94年1月7日刑法修正施行後，刑法分則編
    所定罰金之貨幣單位為新臺幣。94年1月7日刑法修正時，刑
    法分則編未修正之條文定有罰金者，自94年1月7日刑法修正
    施行後，就其所定數額提高為三十倍。」，罰金本刑均同，
    經比較新舊法，行為後之法律並非較有利於行為人，仍應適
    用行為時法即修正前刑法第309條，惟被告行為時刑法第33
    條第5款規定罰金為（銀元）一元以上，行為後，刑法第33
    條第5款業於94年2月2日修正公佈為罰金刑為新台幣一千元
    以上，以百元計算之，定於95年7月1日施行，按新修正刑法
    第2條第1項之規定，係規範行為後法律變更所生新舊法律比
    較適用之準據法，於新法施行後，應依新法第2條第1項之規
    定，為「從舊從輕」之比較，適用最有利於行為人之行為時
    法律。核被告所為，係犯行為時刑法第309條之公然侮辱罪
    。
四、撤銷改判及科刑之理由：
    原審未察，遽以本案尚乏證據足資證明被告辱罵告訴人當時
    ，係於不特定人或多數人所得共見共聞之情形，其訴訟上之
    證明尚未達到於通常一般之人均不致有所懷疑為真實之程度
    ，無從對於被告所涉之犯罪得有罪之確信為由，諭知被告無
    罪，其認事用法均有違誤。檢察官執以上訴，為有理由，應
    由本院撤銷改判。爰審酌被告公然以污穢之字眼侮辱告訴人
    ，對告訴人名譽損害程度尚輕，惡性非重，且犯後否認犯罪
    ，毫無悔悟等情狀，量處如主文所示。按行為後法律有變更
    者，適用行為時之法律。但行為後之法律有利於行為人者，
    適用最有利於行為人之法律，刑法第2條第1項定有明文。被
    告於犯罪時，刑法第42條第2項前段規定：「易服勞役以1元
    以上3元以下折算一日。」，又受刑人行為時之易服勞役折
    算標準，業據修正前罰金罰鍰提高標準條例第2條前段規定
    ，就其原定數額提高為100倍折算1日，則本件被告行為時之
    易服勞役折算標準，應以銀元300元折算1日，即新台幣900
    元折算1日。惟95年7月1日修正公布施行之刑法第42條第3項
    前段規定：「易服勞役以新台幣一仟元、二仟元或三仟元折
    算一日。」，比較修正前後之易服勞役折算標準，以修正後
    之規定，較有利於受刑人，則應依刑法第2條第1項後段規定
    ，適用修正後之刑法第42條第3項前段規定，定其折算標準
    。
五、適用法律：
據上論斷，應依刑事訴訟法第369條第1項前段、第364條、第299
條第1項前段，修正後刑法第2條第1項但書、刑法第309條、修正
後刑法第42條第3項前段，修正前罰金罰鍰提高標準條例第1條前
段，現行法規所定貨幣單位折算新台幣條例第2條，判決如主文
。
本案經檢察官鄭龍照到庭執行職務。
中    華    民    國    95    年    7     月    28    日
                  刑事第十八庭審判長法  官  溫耀源
                                    法  官  周政達
                                    法  官  邱同印
以上正本證明與原本無異。
不得上訴。
                                    書記官  莊昭樹
中    華    民    國    95    年    7     月    28    日
附錄：本案論罪科刑法條全文
中華民國刑法第309條
(公然侮辱罪)
公然侮辱人者，處拘役或300元以下罰金。
以強暴犯前項之罪者，處1年以下有期徒刑、拘役或500元以下罰
金。


司法院資訊處製作；財團法人民間司法改革基金會備份。
